【裁判字號】    97,審訴,466
【裁判日期】    971212
【裁判案由】    返還所有權狀
【裁判全文】
臺灣臺北地方法院民事判決             97年度審訴字第466號
原      告  乙○○
被      告  甲○○
上列當事人間返還所有權狀事件，本院於97年12月1日言詞辯論
終結，判決如下：
    主  文
被告應將臺北市○○區○○段二七之一八地號土地（權利範圍八
分之一），及其上臺北市○○區○○段八八四五建號建物（即門
牌號碼：臺北市○○區○○路一百八十巷七十一號三樓）之所有
權狀正本返還予原告。
訴訟費用由被告負擔。
    事實及理由
一、原告起訴主張：原告於兩造結婚前之民國65年7月6日，即取
    得擁有臺北市○○區○○段27-18號土地（權利範圍8分之1
    ）及其上松山區○○段8845建號建物（門牌號碼：臺北市○
    ○區○○路180巷71號3樓，下稱系爭房地）之所有權，同年
    9月15日兩造結婚後，即將系爭房地之所有權狀交由被告保
    管，惟所有權人仍為原告，於婚姻關係存續中並未約定夫妻
    財產制。嗣兩造於91年3月25日離婚，被告應將系爭房地所
    有權狀交還原告，惟迄今仍拒不返還，為此提起本訴請求被
    告交還系爭房地之所有權狀正本予原告。並聲明：被告應將
    臺北市○○區○○段27之18地號之土地（權利範圍8分之1）
    ，以及其上臺北市○○區○○段8845建號建物（門牌號碼：
    臺北市○○區○○路180巷71號3樓）之所有權狀返還予原告
    。
二、被告則以：系爭房地為兩造結婚時，原告之父母購買送給兩
    造，作為結婚時的賀禮，應非原告單獨所有，而為兩造共有
    ，是以原告之母親才會將系爭房地所有權狀正本交付予伊占
    有；且伊婆家於兩造結婚時所贈與之家具亦由兩造共同使用
    ，顯見兩造結婚時，就系爭房地已達成默示的共有合意，受
    贈之房屋應為兩造共有；再者，伊於92至94年間，就系爭房
    屋為整修，花費近30萬元，可見伊為該房屋之共有人，否則
    無需支付上開費用；兩造於89年8月24日簽訂之離婚協議書
    （下稱離婚協議書）所載，係指依當時的狀況無條件離婚，
    而當時系爭房地的狀況即為兩造共有；且被告保有系爭房地
    權狀之目的係確保系爭房地所有權交付予三個女兒云云置辯
    。並聲明：（一）駁回原告之訴。（二）願供擔保，請免予
    假執行。
三、兩造不爭執之事項：
（一）兩造於65年9月15日結婚，於91年3月25日離婚。
（二）系爭房地為原告於65年7月6日取得，迄今仍為原告所有。
（三）兩造於婚姻關係存續中並未約定夫妻財產制，離婚時並未
      就婚後或婚前財產協議。
四、得心證之理由：原告起訴請求被告返還系爭房地之所有權狀
    ，為被告拒絕，並以前揭情詞置辯，是本件之爭點厥為：系
    爭房地所有權狀為原告或被告所共有？所有權狀應由何人保
    有？茲就兩造爭點分述如下：
    1、按土地或建物所有權狀，應蓋登記機關印信及其首長職
       銜簽字章，發給權利人，土地登記規則第二十五條定有
       明文。故房屋、土地之所有權狀，係證明不動產所有權
       之文件書據，尚非不動產所有權之本體，自屬權利人或
       登記名義人所有或應由其持有。此有最高法院91年度台
       上字第1772號判決可資參照。
    2、經查，系爭房地為原告於兩造結婚前之65年7月6日取得
       ，並於同年8月25日登記為原告所有，有原告提出之系爭
       房地所有權狀謄本在卷可稽，應堪認定。又兩造於65年9
       月15日結婚，此則有被告甲○○戶籍謄本在卷可稽，並
       為被告所不爭執，是原告於兩造婚前即取得系爭房地之
       所有權。被告雖辯稱系爭房地為兩造結婚時，原告之父
       母購買作為贈與兩造之賀禮，故應為兩造所共有云云，
       惟此經原告否認，且與前開謄本登記不符，自應由被告
       就此項事實負舉證之責。被告就此僅以伊婆家於兩造結
       婚時所贈與之家具由兩造共同使用，以及伊於92至94年
       間就系爭房屋為整修花費近30萬元云云為證，惟前開家
       具之共同使用，乃因兩造之前有婚姻關係存在之故，自
       不能執此為認定系爭房地所有權之依據，至於被告花費
       近30萬元修繕房屋，亦不能使系爭房地之所有權發生變
       動，被告所辯洵非有據，應以原告之主張為可採。
    3、又夫妻未以契約訂立夫妻財產制者，除本法另有規定外
       ，以法定財產制，為其夫妻財產制，民法第1005條訂有
       明文。法定財產制就夫妻結婚前後財產之歸屬，依修正
       前之民法第1017條規定（74年6月3日修正，於91年6月26
       日修正為現行法）聯合財產中，夫或妻於結婚時所有之
       財產，及婚姻關係存續中取得之財產，為夫或妻之原有
       財產，各保有其所有權。兩造於65年9月結婚時並未約定
       夫妻財產制，自應以法定財產制為其夫妻財產制，故原
       告於婚前取得系爭房地，於婚姻關係存續中仍屬於原告
       所有。另兩造於91年3月25日離婚時，亦未就婚前或婚後
       財產為協議，有離婚協議在卷可憑，且為被告所不爭執
       ，應堪認定為真實，是系爭房地所有權亦未因兩造離婚
       而發生變動，原告為系爭房地之所有人無疑，被告辯稱
       系爭房地為兩造共有云云，諉無足採。
    4、原告既為系爭房地之所有人，已如前述，則系爭房地所
       有權之證明文件，自屬原告所有或應由其持有。原告於
       婚姻關係存續中交由被告保管，於兩造離婚後依所有物
       返還請求權及寄託物返還請求權，請求被告返還系爭房
       地所有權狀，均屬有據。
五、綜上所述，原告於婚前即單獨取得系爭房地所有權，兩造於
    結婚時、婚姻關係存續中及離婚時，又無約定系爭房地為兩
    造共有，系爭房地仍為原告所有。從而，原告依所有物返還
    請求權及寄託物返請求權，訴請被告將系爭房地所有權狀返
    還原告為有理由，應予准許。
六、訴訟費用負擔之依據：民事訴訟法第78條。
中    華    民    國    97    年    12    月  12    日
                  民事第六庭  法  官    張松鈞
以上正本係照原本作成。
如對本判決上訴，須於判決送達後20日內向本院提出上訴狀。
中    華    民    國    97    年    12    月    12    日
                                書記官    賴敏慧


司法院資訊處製作；財團法人民間司法改革基金會備份。
